【裁判字號】    94,訴,597
【裁判日期】    950127
【裁判案由】    撤銷贈與等
【裁判全文】
臺灣新竹地方法院民事判決               94年度訴字第597號
原      告  甲○○
訴訟代理人  鄭仁壽律師
被      告  丁○○○
兼訴訟代理  丙○○
人
上列當事人間撤銷贈與等事件，本院於民國95年1月12日辯論終
結，判決如下：
    主      文
原告之訴駁回。
訴訟費用由原告負擔。
    事實及理由
一、原告主張：
（一）緣原告甲○○於民國（下同）75年間向訴外人乙○○購買
      坐落新竹縣峨嵋段河背小段300、300-1、301-1、301-2地
      號等四筆土地（下稱系爭土地），因該土地為農牧用地依
      當時法令非自耕農不得登記取得，而原告當時任職公家機
      關不具自耕農身份，遂將系爭土地直接以指定第三人之移
      轉方式信託登記承予原告之妻即被告丁○○○名下，惟系
      爭土地所有權狀仍由原告持有保管。然近日原告發現，被
      告丁○○○明知系爭土地之權狀由原告保管中，竟於94年
      8月30日向地政機關謊報系爭土地之權狀遺失而聲請書狀
      補發，並於94年9月29日將坐落新竹縣峨嵋段河背小段300
      、301-2地號等二筆土地無償贈與給被告丙○○，被告丁○○○此舉顯有違背信託契約，原告已決定終止信託關係
      並請求返還土地，並以此起訴狀繕本之送達視為終止信託
      契約之意思表示。
（二）本件被告丁○○○與原告間之信託契約既經終止，原告於
      終止信託關係後，得依信託物返還請求權請求被告將系爭
      土地之所有權移轉登記給原告。退萬步言，縱使原告與被
      告丁○○○間不成立信託關係，則原告將購買之系爭農地
      ，以買賣為原因移轉登記給被告丁○○○名下，系爭農地
      之權狀仍在原告之保管中，且系爭農地原先本屬原告彭家
      之祖產，而由乙○○分得，系爭農地自買受以後均由原告
      管理使用，兩造亦可認定成立借名登記之無名契約，其契
      約重在當事人間之信賴關係，並無不法，理由正當，應屬
      合法有效之契約，性質上與委任契約類同，應類推適用委
      任關係終止、消滅之規定（最高法院九十一年台上字第
      1871號、第2028號判決參照），因此原告自得隨時終止委
      任契約（民法第549條第1項），並請求被告丁○○○將借
      名登記於其名下之系爭農地返還原告（民法第541條第2項
      ）。
（三）按債務人所為之無償行為，有害及債權者，債權人得聲請
      法院撤銷之。債權人依第一項或第二項之規定聲請法院撤
      銷時，得並聲請命受益人或轉得人回復原狀。民法第244
      條第1項、第4項前段定有明文。不論本件原告將系爭農地
      登記於被告丁○○○為信託關係或借名登記之無名契約，
      依實務之見解其性質均類同委任契約，應類推適用委任之
      相關規定。按委任人以自己之名義，為委任人取得之權利
      ，應移轉於委任人。受任人因處理委任事務有過失，或因
      逾越權限之行為所生之損害，對於委任人應負賠償之責任
      。民法第541條第2項、第544 條定有明文。因此，本件被
      告丁○○○負有移轉系爭農地所有權於原告之義務，且此
      項義務係自取得權利之後即得為之，並非於委任契約終止
      後始得請求，因此，其將系爭農地以贈與為原因移轉登記
      於被告丙○○之名下，其所為之無償行為自屬害及原告對
      其之債權，除依法應負損害賠償之責任，原告亦得依民法
      第244條第1項之規定請求法院撤銷系爭無償贈與行為。並
      請求受益人即被告丙○○回復原狀。
（四）按受任人因處理委任事務有過失，或因逾越權限之行為所
      生之損害，對於委任人應負賠償之責任。民法第544條定
      有明文。如本院認定被告丁○○○所為之無償贈與行為並
      未害及原告之債權而不能撤銷時，按受任人因處理委任事
      務有過失，或因逾越權限之行為所生之損害，對於委任人
      應負賠償之責任，民法第544條定有明文。被告丁○○○
      並無將系爭農地移轉他人之權限，其將系爭農地移轉給被
      告丙○○，係屬踰越權限之行為，造成原告之損害，本件
      農地之公告現值為2,242,583元，爰請求被告丁○○○賠
      償系爭土地按公告現值計算之損害。
（五）對被告抗辯之陳述
  １、被告丁○○○辯稱系爭不動產係原告向訴外人乙○○購買
      ，登記於丁○○○之名下，雙方並非信託關係而係贈與之
      意。查原告當年因擔任郵差，依當時法令無法取得自耕農
      身份，故就系爭土地無法辦理登記，因此，向訴外人乙○○購買系爭土地後與丁○○○商量並信託登記於其名下，
      土地權狀仍在原告保管中，並無任何贈與之意，如被告主
      張原告與丁○○○有贈與關係，此部分被告應負舉證之責
      任。
  ２、依證人乙○○證稱：系爭土地係甲○○出面向其購買，買
      賣價金六十萬均係甲○○給付，我將印鑑交給甲○○辦理
      過戶，不清楚為何要登記給丁○○○。另一證人戊○○證
      稱：有聽過甲○○與乙○○談過本件買賣，甲○○有向其
      說過因擔任郵差為公務人員不能登記土地，所以將土地登
      記給丁○○○，甲○○何時向其提過則因年代久遠記不清
      楚。由上述證人之證詞可知，系爭土地確實係原告出資向
      乙○○購買，且買賣過程均由原告與訴外人乙○○接觸，
      而原告確實因當時具有公務員身份，依法不能取得農地，
      始將系爭農地登記給被告丁○○○。證人戊○○得知原告
      因具有公務員身份無法登記農地一事，雖得自原告之口，
      然知悉之期間久遠，當時兩造間並無任何訴訟，且原告當
      時擔任郵差為村內眾人皆知之事實，並有退休證明書可稽
      。因此，原告並無預知未來被告丁○○○會違背信託契約
      而有此訴訟，而預先向證人戊○○虛偽陳述之必要，證人
      戊○○之證詞足以採信。
（六）為此為
  １、先位聲明
    被告丁○○○與被告丙○○於94年9月5日就坐落新竹縣峨
      嵋鄉○○段河背小段300地號、地目田、面積8,676平方公
      尺、權利範圍234分之147；同段301-2地號、地目田、面
      積252平方公尺、權利範圍234分45等二筆土地所為不動產
      贈與行為，及同年9月29日所為所有權移轉行為，均應撤
      銷。
    被告丙○○就前項不動產於94年9月29日所為之所有權移
      轉登記應予塗銷。
    被告丁○○○應將坐落新竹縣峨嵋鄉○○段河背小段300
      地號、地目田、面積8,676平方公尺、權利範圍234分之
      147；同段300-1地號、地目道、面積468平方公尺、權利
      範圍234分之45；同段301-1號、地目道、面積92平方公尺
      、權利範圍234分45；同段301-2號、地目田、面積252 平
      方公尺、權利範圍234分45等四筆土地之所有權移轉登記
      於原告所有。
  ２、備位聲明
    被告丁○○○應給付原告2,242,583元，及自起訴狀繕本
      送達翌日起至清償日止，按年息百分之五計算之利息。
二、被告則以：
（一）本件原告與被告丁○○○係夫妻關係，與被告丙○○亦係
      父子關係，於75年間原告與被告丁○○○夫妻關係尚屬融
      洽之際，適共有人即被告丙○○之堂伯父乙○○欲出售持
      分之土地，原告為顯愛妻情濃，遂為被告丁○○○向乙○○購買系爭土地，並與被告丁○○○商量將土地登記予被
      告丁○○○名下，當時既非基於何等信託關係，自未與被
      告約定何時應返還信託物，而依被告之認知，當時購地於
      被告丁○○○名下，原告確有出資然應係出於贈與之意，
      因此系爭土地一直登記予被告丁○○○名下，先予敘明。
（二）惟查原告與被告丁○○○感情生變，有第三者即陳富珠介
      入原、被告家庭，被告丁○○○因覺來日不多，遂將系爭
      土地過戶登記予被告丙○○名下，未料此舉引起第三者陳
      富珠強烈不滿，遂由陳富珠找來律師謊編信託情節，惟原
      告主張之信託情節與事實不合，且未舉證以實其說，況兩
      造間果有信託約定豈有可能未有任何書面及何時返還信託
      物之約定，而系爭土地登記予被告丁○○○名下將近二十
      年，未見原告索還，如果有信託，必非如此。被告丁○○○係以買賣方式向訴外人乙○○買受土地，是被告非以信
      託方式取得系爭土地所有權，原告顯係將贈金予被告丁○○○，且其向訴外人乙○○買受土地之事混淆成信託關係
      或借名登記，均屬事後後悔贈金之舉，尚不得因被告丁○○○買受土地二十年後，因原告之反悔，而變更為信託，
      致被告須負返還之責。
（三）又本件原告並非被告丁○○○之債權人，是對被告丁○○○移轉系爭土地予被告丙○○之事尚無庸置喙，原告自無
      從本於民法第244條規定向本院提起撤銷之訴。
三、本院之判斷
（一）本件原告於起訴時原基於信託或借名登記之法律關係，於
      終止信託或借名登記契約後請求被告返還坐落新竹縣峨嵋
      鄉○○段河背小段300、300-1、301-1、301-2地號土地，
      並依民法第244條規定請求撤銷被告丁○○○與被告丙○○於94年9月5日就坐落上開300、301-2地號土地所為不動
      產贈與行為，及同年9月29日所為所有權移轉行為。嗣於
      95年1月12日言詞辯論期日追加備位聲明，請求若不能撤
      銷被告間之無償贈與行為時，則依委任規定請求被告丁○○○給付原告2,242,583元之損害賠償，核其請求之基礎
      事實同一，且不甚礙被告之防禦及訴訟之終結，依民事訴
      訟法第255條第1項第2、7款之規定並無不合，應予准許，
      先予敘明。
（二）原告主張系爭土地係其於75年間出資向訴外人乙○○購買
      並登記為被告丁○○○名下，嗣於94年9月29日被告丁○○○將其中300、301-2地號等土地以贈與為原因移轉予被
      告丙○○所有等情，業據提出系爭土地登記謄本、權狀影
      本、買賣所有權移轉契約書等件為證，且為被告所不爭執
      ，復經證人乙○○證述屬實，堪信原告此部分之主張為真
      正。惟原告主張系爭土地於75年間移轉登記為被告丁○○○所有，係基於信託或僅單純借用被告丁○○○名義為登
      記，原告得終止信託或借名登記之法律關係，依信託物返
      還請求權及類推適用民法第541條之規定，請求被告將系
      爭土地所有權返還而移轉登記予原告，並撤銷被告間於94
      年間之贈與行為等情，則為被告所否認，並以前開情詞置
      辯。則本件應予審究之爭點厥為：原告與被告丁○○○間
      就系爭土地有無信託、借名登記或類推適用委任之法律關
      係存在？
（三）按當事人主張有利於己之事實者，就其事實有舉證之責任
      ，民事訴訟法第277條前段定有明文。又民事訴訟如係由
      原告主張權利者，應先由原告負舉證之責，若原告先不能
      舉證，以證實自己主張之事實為真實，則被告就其抗辯事
      實即令不能舉證，或其所舉證據尚有疵累，亦應駁回原告
      之請求；信託係契約行為，原告主張信託關係存在，應就
      信託契約確已成立之事實，負舉證責任，若其先不能舉證
      ，則被告就其抗辯事實即令不能舉證，或其所舉證據尚有
      疵累，亦應駁回原告之請求，最高法院17年度上字第917
      號判例、85年度台上字2012號、87 年度台上字第562號判
      決意旨足供參酌。次按信託法於85年1月26日公布施行前
      ，所謂信託行為，係指信託人授與受託人超過經濟目的之
      權利，而僅許可其於經濟目的範圍內行使權利之法律行為
      而言。故信託關係，須基於信託人與受託人之合意，訂立
      信託契約，方能發生；信託契約之受託人不僅就信託財產
      承受權利人之名義，且須就信託財產，依信託契約所定內
      容為積極的管理或處分。並非將自己之財產，以他人名義
      登記時，雙方之間當然即有信託關係存在，最高法院91年
      度台上字第1049號、91年度台上字第1871號判決意旨亦足
      資參酌。
（四）原告主張系爭土地為其信託登記予被告丁○○○，無非係
      以系爭土地於75年間向訴外人乙○○購買時係由原告出資
      ，雖登記為被告丁○○○名義惟權狀向由原告保管且原告
      當時任公務員而無自耕能力等情為據。查證人乙○○固到
      庭證稱系爭土地買賣均與原告洽談，價金由原告交付等語
      （卷第55頁），並為被告所不爭，然此僅能證明系爭土地
      買賣價金係由原告交付，至登記為被告丁○○○名義原因
      容有多端，尚不足以論斷兩造間有信託關係存在，被告既
      否認兩造間有信託關係存在，自應由原告就此有利之事實
      負舉證責任。又證人戊○○就系爭土地買賣過程並未參與
      ，所為曾聽聞原告自稱因其為公務員無法就系爭土地為登
      記故登記為被告丁○○○名義等語（卷第56頁）均屬傳聞
      證據，不足採信。況縱令原告於購地時確為公務員，亦有
      可能出於贈與為登記，原告復未舉證證明兩造間有合意成
      立信託契約之事實存在，則被告既予否認，自難認兩造間
      確有信託關係存在。再者，原告自承系爭土地移轉登記予
      被告後均由其管理使用，權狀亦由其保管，並提出現場照
      片二幀為證，則揆諸前揭說明，即與信託契約應由受託人
      依信託目的管理信託財產之性質不符，益徵兩造間並無信
      託關係存在甚明。
（五）原告又主張其移轉系爭房地所有權予被告丁○○○，縱非
      基於信託關係，亦係單純借用被告丁○○○名義登記，兩
      造間有借名登記之法律關係存在云云。惟此亦為被告所否
      認，原告復未能舉證證明兩造間確有合意成立借名登記之
      事實存在，實難認原告與被告丁○○○間確有借名登記之
      法律關係存在。
（六）綜上所述，原告並無法證明其與被告丁○○○間有信託或
      借名登記之法律關係存在，則兩造間即無任何債之關係。
      從而，原告依終止信託後之信託物返還請求權及類推適用
      民法第541條之規定，請求被告返還系爭土地，並依民法
      第244條規定請求撤銷被告丁○○○與被告丙○○於94 年
      9月5日就坐落上開300、301-2地號土地所為不動產贈與行
      為，及同年9月29日所為所有權移轉之物權行為，洵非正
      當，不應准許。又原告與被告丁○○○間既無委任關係存
      在，則原告備位之訴主張被告丁○○○應依民法第544 條
      規定負賠償責任，並請求被告丁○○○給付2,242,583 元
      及自起訴狀繕本送達翌日起至清償日止，按年息百分之五
      計算之利息，亦無理由，應予駁回。
四、本件事證已臻明確，兩造其餘攻擊、防禦方法經逐一審酌後
    ，認與判決結果不生影響，無再論述之必要，附予敘明。
五、據上論結，本件原告之訴為無理由，依民事訴訟法第78條，
    判決如主文。
中    華    民    國    95    年    1     月    27    日
                  民事第二庭    法  官  楊明箴
以上正本係照原本作成。
如對本判決上訴，須於判決送達後20日內向本院提出上訴狀。
中    華    民    國    95    年    1     月    27    日
                                書記官  許麗汝


司法院資訊處製作；財團法人民間司法改革基金會備份。
